臺灣高等法院臺中分院刑事判決　　　　　　　　　九十一年度上更(一)字第四０號
　　上　訴　人　臺灣彰化地方法院檢察署檢察官
　　上　訴　人
　　即　被　告　甲○○
　　被　　　告　丁○○
　　右　一　人
　　選任辯護人　張柏山
　　被　　　告　乙○○
右上訴人因被告偽造文書案件，不服臺灣彰化地方法院八十七年度訴字第一六三號中
華民國八十七年六月三日第一審判決（起訴案號：臺灣彰化地方法院檢察署八十六年
度偵字第六○四八號），提起上訴，經判決後由最高法院發回更審，本院判決如左：
    主    文
原判決關於丁○○、甲○○、乙○○部分均撤銷。
丁○○共同行使偽造公文書，足以生損害於公眾，處有期徒刑壹年陸月，緩刑肆年。
甲○○、乙○○共同行使偽造公文書，足以生損害於公眾，甲○○處有期徒刑壹年貳
月，乙○○處有期徒刑壹年；甲○○緩刑年，乙○○緩刑貳年。
    事    實
一、丁○○於民國八十四年十月迄八十五年四月間，任職臺灣省立彰化醫院（下簡稱
    彰化醫院）院長，甲○○為彰化醫院代理總務主任（現已轉任行政院農業委員會
    臺中區農業改良場），宋啟前（經本院前審判處有期徒刑一年四月，緩刑三年，
    未據上訴，業已確定）為彰化醫院總務室技術員，葉敏坤則係彰化醫院之政風室
    主任（經本院前審判處有期徒刑一年，緩刑二年，未據上訴，業已確定），均係
    依法令從事公務之人員。丁○○於八十四年十一月間欲在彰化醫院前廣場開設停
    車場，命甲○○辦理之，甲○○請案外人施百倉前來估價結果，造價為新臺幣（
    下同）四十餘萬元（當時僅就廣場前半邊之停車場估價），丁○○認價格太高遂
    作罷，惟另找其認識之陳宏章（對外自稱陳政行，業經原審法院判處有期徒刑一
    年六月，緩刑三年確定）前來估價結果，造價為四十萬至四十五萬元左右，丁○○續要求陳宏章再就廣場全部之施工予以估價，陳宏章遂就廣場全部施工估價結
    果，造價為九十一萬八千零十五元，陳宏章並商請陳梅雀（已經檢察官為不起訴
    處分）在其書寫上開價額之估價單上，蓋用正宏土木包工業（下稱正宏包工業）
    之印章，並將上開估價單交給丁○○；嗣因臺灣省政府衛生處處長欲到彰化醫院
    視察，丁○○為趕在衛生處長視察前完工，其明知上開工程之造價，依彰化醫院
    採購及營繕工程稽核小組作業要點第四條第四項之規定，應由為彰化醫院首長之
    丁○○授權經辦單位（即總務室），取具二家以上之估價單，進行實質比價或議
    價辦理之，乃竟未依前揭規定辦理，丁○○即逕行同意上開停車場營繕工程（下
    簡稱本件停車場工程）全部之施工，以九十一萬八千零十五元之價格交由陳宏章
    施作，並通知及交待陳宏章應另取具二張其他廠商之估價單，以求形式符合前揭
    規定，陳宏章乃依丁○○之指示，補送張申霖（已經檢察官為不起訴處分）所經
    營之文豐土木包工業（下稱文豐包工業），金額為一百零九萬三千二百零七元之
    估價單一紙，及許陳梅雀所提供名義為宇達營造有限公司（下稱宇達公司），金
    額為一百萬七千二百六十五元之估價單一紙，交給丁○○，陳宏章隨即於同年十
    二月中旬某日逕行開工施作停車場，並於約十日後之同年十二月下旬即完工。丁○○於八十四年十二月下旬某日，與明知本件停車場工程並未依規定辦理比價手
    續之宋啟前，基於共同犯意聯絡，丁○○並基於概括犯意，由宋啟前以丁○○所
    交付之上開三張估價單，補製作內容不實之比價簽呈，其內容略謂：停車場工程
    有正宏包工業、宇達公司、文豐包工業等三家廠商參加比價，以正宏包工業估價
    最低，是否准予承包云云，並在其職務上所製作之公文簽呈日期偽倒填為八十四
    年十二月十一日，而為不實記載，並於送請丁○○再次核章後，本於該比價簽呈
    內容行使上開公務員登載不實之文書，致彰化醫院會計室據以先行支付工程款三
    十萬元予陳宏章，足以生損害於政府相關機關對本件停車場工程及相關公文書稽
    查管理之正確性。嗣於八十五年三月間，陳宏章前來請領尾款六十一萬八千零十
    五元時，宋啟前深知其前製作之比價簽呈內容不實，遂將該比價簽呈撕毀，丁○○遂承前概括之犯意，指示代理總務主任甲○○應重行補製作內容不實之比價簽
    呈、辦理驗收手續簽呈及驗收紀錄等公文書，以求符合程序上之規定，甲○○明
    知本件停車場工程實際上未依規定辦理比價及驗收手續，而於八十五年三月間某
    日，與丁○○及已先於八十五年三月一日退休，不具公務員身分之前彰化醫院會
    計室主任乙○○，三人基於共同之犯意聯絡，由甲○○依據宋啟前前製作之內容
    不實之比價簽呈內容，謄繕一份內容完全相同之比價簽呈，日期仍偽填為八十四
    年十二月十一日，乙○○亦明知本件停車場工程未依規定辦理比價，仍冒充公務
    員以彰化醫院會計室主任名義予以會簽蓋章及偽造「會計室本年度僅能容納預算
    ３００．０００．００元」之公文書，而僭行公務員職權，並由甲○○送請丁○○再次核章；甲○○又同時與丁○○、乙○○、葉敏坤基於共同之犯意聯絡，由
    甲○○製作內容不實之辦理驗收手續之簽呈、日期偽填為八十四年十二月二十八
    日，葉敏坤及已不具公務員身分之乙○○亦明知本件停車場工程未辦理驗收手續
    ，仍分別予蓋章或簽名，亦送請丁○○核章；甲○○復同時與丁○○、乙○○、
    宋啟前、葉敏坤、陳宏章基於共同之犯意聯絡，由甲○○製作內容不實之驗收紀
    錄，日期偽填為八十四年十二月二十九日，葉敏坤、宋啟前、陳宏章（使用偏名
    陳政行）及已不具公務員身分之乙○○亦明知本件工程實際上並未辦理驗收手續
  ，其等仍在該驗收紀錄上簽名或蓋章，表示其等於上開期日均確有參與上開工程
    之驗收，同送請丁○○核章，而本於該比價簽呈、辦理驗收手續簽呈及驗收紀錄
    內容行使公務員登載不實之公文書（內併有以不具公務員身分之乙○○名義製作
    之偽造公文書），致彰化醫院據以支付陳宏章六十一萬八千元之尾款，足以生損
    害於政府相關機關對本件停車場工程及相關公文書稽查管理之正確性。甲○○嗣
    於犯罪未被發覺前向法務部調查局彰化調查站自首，始查知上情。
二、案經法務部調查局彰化調查站移送臺灣彰化地方法院檢察署檢察官偵查起訴。
    理    由
一、訊據上訴人即被告（下簡稱被告）甲○○固坦承伊於八十五年三月間某日，就本
    件停車場工程有分別製作倒填日期為八十四年十二月十一日之比價簽呈、八十四
    年十二月二十八日之擬請准予辦理驗收手續之簽呈、八十四年十二月二十九日之
    驗收紀錄各一份之情事，惟矢口否認有何不法犯行，辯稱：本件停車場工程實際
    上有辦理比價及驗收手續，伊有參與驗收，伊雖於八十五年三月間有補製作比價
    簽呈、簽請予辦理驗收手續簽呈及驗收紀錄之行為，但該公文書之內容並無不實
    之處，且伊係依院長丁○○之命令而補具上開簽呈及驗收紀錄，伊之行為亦屬不
    罰云云。被告丁○○、乙○○亦均矢口否認有何不法犯行，被告丁○○辯稱伊就
    任彰化醫院院長後，就指示要採分層負責，公開比價是由承辦之總務單位來做，
    與伊無關，伊只是最後核示程序有無合法，且本件工程亦有辦理驗收手續，但何
    時辦理驗收伊並不清楚，是被告甲○○以簽呈將驗收報告送伊核示，因上面並有
    會計、政風單位之簽章，所以伊才核示，至於伊於何時核章已記不清楚，又陳宏
    章於八十四年十二月二十九日即開立發票請求給付工程款三十萬元，係由甲○○
    依請款作業流程檢具比價單、工程合約、完工驗收證明等文件，並於該次請款單
    上簽章簽請付款云云；被告乙○○則辯稱：本件停車場工程有依規定辦理比價，
    伊有核對三家廠商比價，手續都有齊全，伊於八十四年十二月二十九日亦有參與
    本件停車場工程之驗收，且於八十五年三月一日退休後職章已繳回銷毀，並無再
    以彰化醫院會計主任名義簽具任何公文云云。經查：
  (一)右揭事實，業據：
  1.被告甲○○於彰化調查站訊問時明確供承：「‧‧‧我擔任省立彰化醫院代理總
    務主任時有受院長丁○○指示，虛偽簽辦醫院停車場工程發包手續。」、「在八
    十四年十一月時，院長丁○○要我辦理醫院前停車場整修工程，所以我就叫培發
    土木包工業來預估，結果工程款須四十餘萬元（指本件停車場工程前半邊之停車
    場造價），該金額超過醫院美化環境三十萬元的預算，所以就未讓培發土木承包
    。‧‧‧在八十四年十二月中旬（詳細日期已記不清楚），我發現陳政行（即陳
    宏章）已在動工整修停車場，當時我詢問陳政行（即陳宏章）何人叫他來施工，
    陳政行（即陳宏章）答稱係院長丁○○叫他來施工的，‧‧‧在八十五年三月間
    ，陳政行（即陳宏章）到醫院找我，要求支付工程款，‧‧‧院長丁○○指示我
    ，儘快補辦工程合約手續，以便支付尾款給陳政行（即陳宏章）‧‧‧本院總務
    室技術員宋啟前已先行簽辦該發包手續，不過宋啟前簽辦後才後悔，又將該補手
    續推給我辦理，‧‧‧我在院長丁○○的指示下，不得已才和陳政行（即陳宏章
    ）於八十五年三月間，虛偽簽辦估價簽呈、驗收紀錄，該簽辦手續（即事後補具
    之手續）雖然在八十五年三月才辦理，但日期上我們均寫八十四年十二月‧‧‧
    」、「該工程是由院長丁○○直接叫包商陳政行（即陳宏章）前來施工，‧‧‧
    」、「‧‧‧（指本件停車場工程）未辦理發包手續，也沒有驗收程序‧‧‧」
    、「‧‧‧（指宋啟前）要我依照該文（即前比價簽呈）之內容，重辦謄寫‧‧
    ‧」、「我是受了丁○○的壓力才虛偽簽辦該工程手續。」等語（見調查局卷第
    一至七頁）；於偵查中亦坦承：「我有受院長丁○○指示違法簽報發包工程款項
    。」，「‧‧‧後來陳宏章就來做了，我跟陳宏章說你為何來做，我就跑上去跟
    院長說程序不符合，院長說他要負責，他說工程要在處長來之前要做好。宋啟前
    有簽一張簽呈，因為此工程約十天左右就完工了，他（被告宋啟前）有付了三十
    萬元給廠商陳宏章，‧‧‧宋啟前說這些工程是我負責的，‧‧‧我照宋啟前的
    簽呈段抄上去，事實上我也不知道是否有比價，是受院長的壓力我才簽的，‧‧
    ‧我當時簽那張簽呈時間是三月份（按係八十五年），但宋啟前那張簽呈日期是
    十二月份，‧‧‧所以我照抄的簽呈也寫十二月日期。」、「我是照宋啟前簽的
    我重抄上去的，這是我在三月份時寫的。」、「這三張估價單是我後來才看到的
    。」、「原來沒有合約書，後來要請款六十萬元時，才要求他（指陳宏章）補來
    」等語（見偵查卷第十八、十九、三○、四十九頁背面）；於原審供承：「簽呈
    是在八十五年三月份寫的，而非在八十四年底。」、「‧‧‧陳宏章來做（指本
    件停車場工程）時我也很驚訝，因為本件我承辦是沒有做比價程序」等語（見原
    審卷第二八頁背面、五一頁背面、五二頁）；於本審調查審理時則供承：「我是
    證人（指陳宏章）三月份來領尾款六十幾萬元時才補做的（指比價簽呈），之前
    的簽呈撕毀了」、「驗收紀錄及比價簽呈是你一起拿給乙○○的？）當時（指八
    十五年三月）宋先生（指宋啟前）將簽呈（指比價簽呈）撕毀，我聽院長指示後
    ，重新製作一份簽呈，我想趕快將本案辦好，結果我又發現沒有驗收紀錄也沒有
    合約書，我就問宋先生，結果宋先生說他沒有做驗收紀錄，所以我又製作了一份
    驗收紀錄，才一起拿過去（指拿給乙○○蓋章）」等語明確（見本審卷第九七、
    一九四頁）。
  2.宋啟前於彰化調查站訊問時明確供承：「八十四年十二月下旬，‧‧‧，由於我
    發現廠商來請款，但因程序不合（即先行施工，卻無比議價紀錄），於是我即書
    寫簽呈並附呈施工廠商正宏土木包業負責人陳政行（即陳宏章），攜來文豐包工
    業及宇達公司之估價單，其中以正宏包工業之估價九十一萬八千零十五元為最低
    ，要求准予由正宏包工業承做，後來院長也予批示，由於該份簽呈是事後補的，
    所以我將日期倒溯為八十四年十二月十一日。‧‧‧因營繕工程係甲○○主辦業
    務，我於是將簽呈交給她，並告訴她這份簽呈中的業務是她的，不應由我來簽，
    請她重簽，後來甲○○小姐照我的簽呈重簽，我則將原簽呈收回銷毀。」、「該
    工程實際上並未辦理驗收，而是在事後由甲○○提供之工程驗收紀錄，我在該紀
    錄上蓋章配合完成驗收紀錄。」（見調查局卷第三一頁背面、三二頁）；於本審
    調查時供承：「我代簽（指比價簽呈）的時間是八十四年十二月下旬沒錯，偶而
    她（指甲○○）不在我就替她做了」等語（見本審卷第七三頁）。
  3.被告乙○○於彰化調查站訊問時供承：「彰化醫院辦理八十五年度廣場整建及規
    劃工程時，並無按照『採購及營繕工程稽核小組作業要點』依規定辦理，也沒有
    經過『採購及營繕工程稽核小組』依規定辦理。」、「我只負責監驗，驗收由總
    務人員負責，‧‧‧實際上他們怎麼驗收我不清楚。」等語（見調查局卷第三四
    、三五頁）。
  4.葉敏坤於彰化調查站訊問時亦坦承：「八十五年度廣場整建及規劃（停車位）工
    程並未做驗收‧‧‧。」、「驗收手續簽呈係於八十五年三月間，管理發展基金
    委員會議後，由甲○○補簽，為完備手續找我會章，當時會計主任乙○○已退休
    ，因他已經簽會後，所以我才補蓋章。」等語（見調查局卷第四一頁）；於偵查
    中則坦承：「停車場有無驗收我不知道，我沒有參加‧‧‧。」等語（見偵查卷
    第十九頁背面）。
　5.陳宏章於彰化調查站訊問時亦坦承其於被告丁○○任職草屯療養院時，二人即已
    認識，並明確供承：「‧‧‧八十四年十一月間某日，丁○○連絡我說彰化醫院
    有停車場工程要施做，叫我前往估價，我才知道彰化醫院停車場工程。」、「八
    十四年十一月間，丁○○找我到彰化醫院院長室，告訴我該醫院前面要蓋停車場
    ，要我估價看看，我即查看停車場空地，並告訴他初估要四十餘萬元，謝院長即
    要我先回去繪圖及詳細估價，‧‧‧二、三天後，我即帶設計圖到院長室供謝院
    長‧‧‧，閱後謝院長要我回去詳細估價，我即繕寫總價九十一萬八千零一十五
    元的估價單，並請許梅雀幫我蓋上正宏土木包工業之公司章，於二、三天後交給
    謝院長，再過二、三天後，謝院長再通知我到他辦公室，告訴我工程讓我做，叫
    我再補送二張估價，我即再繕寫乙張一百零九萬三千二百零七元的估價單，並請
    宇達營造公司的職員幫忙繕寫一百萬七千二百六十五元的估價單，送交謝院長，
    以完備估價程序。」、「在我將估價單交給謝院長後不久，謝院長通知我一星期
    後找假日動工，‧‧‧整個停車場工期約十天左右。」、「該停車場工程並沒有
    辦理驗收手續。」、「原先丁○○院長找我施做此項工程時，即向我說明工程款
    不能一次付清，當時我答應他，直到十二月底全部工程完成時，該醫院即通知我
    院長快出國了，如果要領工程款，要趕快來申請，我即要求許陳梅雀開立正宏土
    木包工業『廣場花園拆除』三十萬元發票，向彰化醫院請款，當時係由宋姓職員
    （即宋啟前）承辦，‧‧‧領得三十萬元‧‧‧。八十五年三月間，我二次向該
    醫院催領工程款，‧‧‧同時於已寫好的驗收紀錄上簽名後，領到該醫院所開立
    之六十一萬八千元支票。」，「‧‧‧驗收紀錄雖然是寫八十四年十二月二十八
    日、二十九日（按應係二十九日），實際上都是在八十五年三月間補做的。」等
    語（見調查局卷第四六至四八頁）；於偵查中亦供承：「（問：你做（本件）停
    車場工程有無先去跟別人比價？）沒有」等情甚詳（見偵查卷第二○頁背面）。
　6.且被告甲○○供承於八十四年十一月間，培發土木包工業曾就本件停車場工程中
    前半邊停車場部分估價而未予承包乙節，核與證人即培發土木包工業工地主任施
    百倉於彰化調查站及偵查中證述情節相符（見調查局卷第十四、十五頁；偵查卷
    第二七頁）。又同案被告陳宏章供承本件停車場工程九十一萬八千零一十五元之
    估價單，係伊請許陳梅雀幫伊蓋上正宏土木包工業之公司章，且其餘一百萬七千
    二百六十五元及一百零九萬三千二百零七元之估價單部分，亦係伊嗣後分別請宇
    達營造有限公司負責人許陳梅雀及文豐土木包工業負責人張申霖提供空白估價單
    ，由伊自行決定填具估價金額，許陳梅雀及張申霖實際上並未參與本件停車場工
    程之比價事宜等情，亦與證人即正宏土木包工業、宇達營造有限公司負責人許陳
    梅雀及證人即文豐土木包工業負責人張申霖於彰化調查站及偵查中證陳情節相符
    （見調查局卷六一至六三頁、第七五至七六頁、偵查卷第四三至第四五頁）。此
    外，並有本件停車場工程之比價簽呈、簽請辦理驗收手續簽呈、驗收紀錄、估價
    單、核銷單據等附卷可證（見調查局卷第四二至四四、五三至五五、六四、六五
    頁；偵查卷第三五至三九頁）。綜上所述，被告甲○○、乙○○及同案被告宋啟
    前、葉敏坤、陳宏章等人前開於彰化調查站、偵查、原審、或本審調查審理時不
    利於己之供承各節，就與本案論罪有關之重要情節互核均相合，亦核與證人施百
    倉、許陳梅雀、張申霖前開證述情節及卷附被告甲○○所製作之比價簽呈、簽請
    辦理驗收手續簽程及驗收紀錄等內容相符，則被告甲○○、乙○○及同案被告宋
    啟前、葉敏坤、陳宏章等人前開所為自白顯係事實，甚為明確。
　(二)被告甲○○雖辯稱：本件停車場工程實際上有辦理比價及驗收手續，伊有參與驗
    收，伊雖於八十五年三月間有補製作比價簽呈、簽請辦理驗收手續簽呈及驗收紀
    錄之行為，但該公文書之內容並無不實之處，且伊係依院長丁○○之命令而補具
    上開簽呈及驗收紀錄，伊之行為亦屬不罰云云。惟查依彰化醫院採購及營繕工程
    稽核小組作業要點第四條第四項之規定（見原審卷第三二頁背面），本件停車場
    工程應由機關首長之丁○○授權經辦單位（即總務室），取具二家以上估價單，
    進行比價或議價辦理之，核其規定之意旨，係為提升營繕工程之效率與功能，確
    保採購及營繕品質，防止廠商壟斷，避免經費及公共資源浪費而設，是所謂「通
    知或取得二家以上廠商估價單，比價或議價」，自係指實質上應有二家以上廠商
    出具估價單，以比價或議價言，如僅有單一廠商或公司行號出具估價單，再勾串
    他廠商出具價格較高之估價單陪標，造成形式合法假象，達到獨家壟斷目的，自
    應認係違法行為，而不符合前揭規定。本案實質上既僅有陳宏章一人自行提出三
    家廠商估價單逕將之交予被告丁○○，未得標之二廠商均係應陳宏章之請提供空
    白估價單，供陳宏章自行決定及填具較高之估價金額，實質上並無三家廠商提出
    估價單參加比價之情形可言，其未經比價，自無最低價可言，則被告甲○○仍在
    其職務上製作之簽呈上偽倒填日期為八十四年十二月十一日，並簽註：停車場工
    程有正宏包工業、宇達公司、文豐包工業等三家廠商參加比價，以正宏包工業估
    價最低，是否准予承包等文，且會簽各相關單位並交予院長即被告丁○○再次核
    章之行為，自有違於前揭有關比價之規定甚明。又被告甲○○供承伊係於八十四
    年十二月中旬發現陳宏章已開始動工整修停車場時，當時伊即知悉係被告丁○○
    叫陳宏章來施工，且伊於八十五年三月間，係在宋啟前後悔先前所製作比價簽呈
    而不願辦理本件停車場工程後續業務之情形下，伊才再重新補製比價簽呈等情，
    均如前述。衡情以被告甲○○係辦理彰化醫院之總務業務，其對於職務上所掌營
    繕工程之比價、發包等作業流程及應循規定自屬相當熟悉，而其在知悉係被告丁○○叫陳宏章進場動工整修停車場，且在其同事宋啟前後悔先前所製作比價簽呈
    而不願辦理本件停車場工程後續業務之情形下，仍予重新補製比價簽呈，益證被
    告甲○○主觀上係明知本件停車場工程實質上並未依規定辦理比價程序，亦甚明
    確。再者，本件停車場工程驗收紀錄上所載驗收時間係八十四年十二月二十九日
    上午十時，有驗收紀錄附卷可證，然查八十四年十二月二十九日，被告甲○○全
    日係至台中縣豐原市參加研習會，有被告甲○○之出差卡影本、結業證明書附卷
    可證（見原審卷第六七頁、本審卷第二一二頁），亦為被告甲○○所不否認，是
    被告甲○○於上開日期，顯未會同被告宋啟前、乙○○、葉敏坤等人共同為本件
    停車場工程之驗收，況本件停車場工程合約書係陳宏章於八十五年三月間才補具
    交給被告甲○○，亦據被告甲○○供承在卷已如前述，則本件停車場工程亦無依
    工程合約等相關內容規定，就工程應完成之數量、規格、品質等詳予檢驗之可能
    ，益證被告甲○○並未參與本件停車場工程之驗收，且上開驗收紀錄之內容係屬
    不實，是被告甲○○嗣於八十五年三月間依被告丁○○指示製作之辦理驗收手續
    簽呈及驗收紀錄等公文書時，自亦係已明知本件停車場工程實際未依規定辦理驗
    收程序，亦甚灼然。次按依所屬上級公務員命令之職務上行為，不罰；但明知命
    令違法者，不在此限，此觀刑法第二十一條第二項之規定甚明。如前所揭，被告
    甲○○係在明知本件停車場工程實際未依規定辦理比價及驗收等程序之情形下，
    於八十五年三月間某日仍依被告丁○○違法之指示，製作本件停車場工程之比價
    簽呈、辦理驗收手續簽呈及驗收紀錄等公文書，且被告甲○○係於八十五年三月
    間，一方面係因陳宏章來向伊請領工程尾款，另方面則係宋啟前後悔先前所製作
    比價簽呈不願再繼續辦理本件停車場工程後續業務之情形下，伊才依被告丁○○
    之指示再重新補製比價簽呈，並製作辦理驗收手續簽呈及驗收紀錄等公文書，則
    被告甲○○仍係基於自主意思而製作前開公文書甚明，從而被告甲○○於受被告
    丁○○指示簽辦上開公文書時，竟不循正當行政程序向被告丁○○反應其指示於
    法未合，而仍製作前開違法之公文書，自不得以被告甲○○係依被告丁○○之指
    示而製作上開公文書，即逕認被告甲○○所為得予阻卻違法，是被告甲○○前開
    所辯，自無可採。
　(三)又被告乙○○辯稱：本件停車場工程有依規定辦理比價，伊有核對三家廠商比價
    ，手續都有齊全，八十四年十二月二十九日亦有參與本件停車場工程之驗收，伊
    於八十五年三月一日退休後職章已繳回銷毀，並未再以彰化醫院會計室主任名義
    簽具任何公文云云。經查被告乙○○係於八十五年三月一日自彰化醫院退休乙節
    ，有行政院衛生署彰化醫院九十一年三月十一日（九十一）彰醫人字第○六二號
    復本審函附卷可證（見本審卷第二○、二一頁）。而被告甲○○係於八十五年三
    月間某日所製作日期倒填為八十四年十二月十一日之比價簽呈，係依宋啟前先前
    製作之比價簽呈內容，重新謄寫製作一份，隨即宋啟前即將其先前製作之比價簽
    呈收回撕毀，已迭有前揭事證為據。另衡諸被告丁○○在前開被告甲○○事後補
    具之比價簽呈上批示：「不足之金額擬等發展研究基金核准後支付」等字（見偵
    查卷第三六頁），而按彰化醫院管理發展基金管理委員會，係於八十五年三月二
    十五日方成立並開會一節，業據證人柯淑芬、同案共犯葉敏坤於彰化調查站中證
    陳明確（見調查局卷第十六頁背面、第四○頁背面），並有該管理委員會會議記
    錄附卷可證（見調查局卷第八頁），是被告丁○○顯無可能在八十四年十二月間
    即可為上述批示，益證被告丁○○係在八十五年三月間，方始在上開比價簽呈上
    之批示。再參以被告甲○○於本審審理時供承伊於八十五年三月間某日重新補作
    比價簽呈後，伊有向被告丁○○請示被告乙○○已退休，該比價簽呈上沒有被告
    乙○○的印章怎麼辦，結果被告丁○○說他會想辦法請被告乙○○回來蓋章，後
    來乙○○有回醫院，伊是拿該比價簽呈至會計室給乙○○蓋章等語（見本審卷第
    一九二、一九三頁），足認被告乙○○於八十五年三月一日退休後確有於被告甲○○製作之比價簽呈上蓋職章之情事。此外，八十四年十二月二十九日被告甲○○全日係至台中縣豐原市參加研習會，當日被告甲○○顯無會同被告宋啟前、乙○○、葉敏坤等人共同為本件停車場工程驗收之可能，葉敏坤於調查站亦供述未
    參與驗收，亦如前述。是被告乙○○於被告甲○○製作之比價簽呈上所蓋之職章
    ，及於辦理驗收手續簽呈、驗收紀錄上之簽名，顯係於八十五年三月間某日所簽
    蓋無訛。至行政院衛生署彰化醫院於九十一年七月二日（九十一）彰醫人字第二
    六三四號復本審函固記載依規定職員離職時，需將職名章截角後繳該院人事室集
    中保管，並於每年年底統一焚銷，至無法檢附乙○○之職名章等語，惟證人即是
    時任職彰化醫院人事室之科員方淑惠於本審調查時證述被告乙○○於八十五年三
    月一日退休時雖有繳回職章，但伊無法確定該職章是否有銷燬，伊收回的職章放
    在櫃子裡沒有鎖等語（見本審卷第一六四、一六五頁），足見方淑惠於被告乙○○退休時固確有收回乙○○職章，然未必即立即予以銷燬之，自難依行政院衛生
    署彰化醫院上開函文即逕為有利被告乙○○之認定。是被告乙○○前開所辯，委
    無可採。
　(四)另被告丁○○辯稱：伊就任彰化醫院院長後，就指示要採分層負責，公開比價是
    由承辦之總務單位來做，與伊無關，伊只是最後核示程序有無合法，且本件工程
    亦有辦理驗收手續，但何時辦理驗收伊並不清楚，是甲○○以簽呈將驗收報告送
    伊核示，因上面並有會計、政風單位之簽章，所以伊才核示，至於伊於何時核章
    已記不清楚，又陳宏章於八十四年十二月二十九日即開立發票請求給付工程款三
    十萬元，係由甲○○依請款作業流程檢具比價單、工程合約、完工驗收證明等文
    件，並於該次請款單上簽章簽請付款云云。然查被告丁○○將陳宏章一人自行提
    出之三廠商估價單交予宋啟前指示其製作比價簽呈，嗣後並指示被告甲○○重新
    補製該比價簽呈，且於本件停車場工程未辦理驗收之情形下，指示被告甲○○簽
    擬美辦理驗收手續之簽呈及驗收紀錄等情，迭有前揭事證為據，況宋啟前及被告
    、甲○○均僅係本件停車場工程之承辦人，而本件係高達九十一萬八千零十五元
    之工程，若非在被告丁○○之指示並同意下，衡情被告宋啟前、甲○○於本件停
    車場工程未辦理比價等程序之情形下，斷無可能敢擅自同意陳宏章逕行進場施工
    ，是被告丁○○空言稱伊係院長，均依規定分層負責，本案如有不法犯行均與伊
    無關云云，顯係將責任推諉於下屬之卸責之詞，實無可採；又陳宏章於彰化調查
    站訊問時已明確供承伊於八十四年十二月底完成本件停車場工程向彰化醫院請領
    三十萬元工程款時，係由宋啟前所承辦等語（見調查局卷第四八頁），與宋啟前
    於本審調查時供承因為甲○○有時不在，所以廠商來請款，伊就替甲○○處理，
    且八十四年十二月有關陳宏章向彰化醫院請領三十萬元工程款之付款事宜是由伊
    承辦，伊再將付款憑證交給會計、出納等語（見本審卷第七四、七五頁），互核
    相符，再觀諸被告甲○○於本案調查時供述三十萬元工程款之請款單並不是伊做
    的，當時伊不在，伊的印章放在抽屜等語（見本審卷第九六頁），益證當時係因
    被告甲○○不在辦公室，由宋啟前承辦陳宏章請領三十萬元工程款付款事宜並蓋
　　用被告甲○○職章於請款單上，被告甲○○並無承辦該付款事宜或蓋職章簽請付
    款之情事甚明，被告丁○○又提出八十四年十二月二十九日之統一發票影本，稱
    如非手續完備，醫院不會於八十四年十二月二十九日支付陳弘章三十萬元云云，
    然支付該三十萬元如確手續齊備（包括實質比價、製作契約書、驗收等），宋啟
    前豈會於醫院支付三十萬元工程款後，竟畏懼至作出撕毀簽呈之極度反常行為，
    被告尤弘美又有何可能平白生事至調查局自首，被告丁○○所謂手續齊備始付款
    云云，亦僅被告丁○○及共犯乙○○之片面之詞，無可輕信，被告丁○○急於在
    臺灣省政府衛生處處長至彰化醫院視察前完成本件停車場工程，囿於當年度可核
    支之款項卻僅有三十萬元之情形下，遂於本案相關文件、手續未齊備情況下，即
    付出三十萬元工程款自甚明灼，是被告丁○○前開所辯，自不足採信。
　(五)至宋啟前嗣於偵查、原審、本院前審及本審調查時改稱：伊製作之上開本件停車
    場工程比價簽呈，是被告甲○○請伊代擬的，伊於八十四年十二月十一日即已製
    作，伊於同年月二十九日並有參與驗收云云；又同案被告陳宏章嗣於偵查、原審
    及本審調查時改稱：伊有與院長丁○○、副院長、秘書、宋啟前、甲○○等人，
    會同辦理驗收手續，伊將三張估價單送交被告甲○○，是承辦單位叫伊去施工，
    至於是何人伊不清楚云云，不惟與其等於彰化調查站所供不符，且證人即彰化醫
    院副院長林英彥於原審亦明確證述伊並未參與本件停車場工程之驗收等語（見原
    審卷第八五頁背面），復與卷附驗收紀錄及本審上開調查所得不合，顯係事後卸
    責之詞，陳弘章於本審稱其於調查站之筆錄不正確云云，然訊據承辦調查員石國
    興證述該份筆錄均係依據陳弘章供述紀錄，並無誘導、脅迫情事，有訊問筆錄可
    參。再參以宋啟前、陳弘章及被告甲○○於調查局所供之重要情節均相符，是宋
    啟前、陳弘章嗣後所為卸責之詞，均無採信，又宋啟前於調查站供述八十四年十
    二月下旬，被告甲○○至省訓團受訓，然查八十四年十二月二十九日，被告甲○○應係至台中縣豐原市參加研習會，已如前述，所謂臺灣省政府訓練團受訓日期
    應係八十五年一月十五日至同年月十九日，有彰化醫院回函可證，宋啟前所述應
    係口誤或記憶錯誤所致，不足以此否定其餘供詞真正，又被告甲○○就是否親見
    被告乙○○於退休後回醫院蓋職章及簽名一節，於本審前後供述固有不符（或稱
    是被告丁○○請乙○○回來辦理，或稱被告丁○○表示會處理，伊推測被告乙○○退休後回來辦理，或稱伊親拿簽呈給被告乙○○蓋章），然本案案發至今已間
    隔逾六年，八十五年時被告甲○○亦未預期日後竟會衍生刑案，是就各項細節之
    處本不會刻意記憶，日後本於模糊記憶回述之，本難免略有差異之處，然被告乙○○身為會計室主任，如非伊親自回院簽名、蓋章，他人豈敢越俎代，本院綜
    核前揭各項事證觀之，仍認前揭蓋章及簽名是被告乙○○退休後於八十五年三月
    間回彰化醫院辦理之。
  (六)綜核上情，被告丁○○、甲○○、乙○○前開所辯，顯係事後卸責之詞，均不足
    採信。本案事證明確，被告丁○○、甲○○、乙○○前開犯行均至堪認定，應依
    法論科。
二、被告丁○○、甲○○於本案行為時，分別為彰化醫院之院長、代理總務主任，均
    係依法令從事於公務之人員；被告乙○○於退休不具公務員身分後，明知被告甲○○製作之比價簽呈、辦理驗收手續簽呈及驗收紀錄等內容係屬內容不實公文書
    ，猶在比價簽呈上蓋職章並書寫個人意見，及在辦理驗收手續簽呈及驗收紀錄上
    簽名，比價簽呈上蓋職章及書具個人意見部分係偽造之公文書，辦理驗收手續簽
    呈及驗收紀錄上其簽名，亦係表明伊本於會計室主任職責受會簽或參與驗收之意
    ，亦屬偽造之公文書。被告丁○○於八十四年十二月下旬某日，明知宋啟前就本
    件停車場工程簽請由正宏包工業承包之比價公文簽呈係屬不實之登載，仍予核章
    而使彰化醫院據以付款予陳宏章三十萬元，核其所為，係犯刑法第二百十六條、
    第二百十三條之行使公務員登載不實文書罪。被告丁○○、甲○○、乙○○於八
    十五年三月間某日，明知甲○○就本件停車場工程簽請由正宏包工業承包之比價
    公文簽呈係屬不實之登載，及被告三人於同時與葉敏坤均明知甲○○簽請辦理驗
    收手續之公文簽呈係屬不實之登載，暨被告三人於同時與宋啟前、葉敏坤、陳宏
    章均明知甲○○製作之驗收紀錄係屬不實之登載，仍由被告甲○○製作前開二份
    簽呈及驗收紀錄、由當時已退休之被告乙○○冒充公務員以彰化醫院會計主任名
    義會簽並驗收而行使職權、由被告丁○○再次核章准由正宏包工業承包並准予驗
    收，致彰化醫院據以付款予陳宏章六十一萬八千元之犯行，核其等所為，被告丁○○、甲○○、乙○○均係犯刑法第二百十六條、第二百十一條之行使偽造公文
    書罪、第二百十六條、第二百十三條之行使公務員登載不實文書罪及同法第一百
    五十八條之僭行公務員職權罪（本審於九十一年五月三日、二十四日調查及審理
    時，已告知本案相關之全部罪名），其等偽造公文書、公務員登載不實之低度行
    為，為行使偽造公文書、行使公務員登載不實文書之高度行為所吸收，不另論罪
    。被告丁○○於八十四年十二月下旬某日與宋啟前共同行使登載不實文書部分，
    被告丁○○、甲○○、乙○○僭行公務員職權部分，暨被告丁○○、甲○○、乙○○共同偽造公文書部分，固未為起訴書所論及，惟與原起訴之公務員登載不實
    部分，有牽連犯等裁判上一罪關係，自為起訴效力所及，本院自應併予審理，被
    告丁○○於八十四年十二月下旬某日，與宋啟前共同行使公務員登載不實之公文
    書部分；被告丁○○、甲○○、乙○○於八十五年三月間某日就甲○○製作之比
    價公文簽呈所犯之行使偽造公文書罪、行使公務員登載不實文書罪、僭行公務員
    職權罪、三人與葉敏坤就甲○○製作之辦理驗收手續公文簽呈所犯之行使偽造公
    文書罪、行使公務員登載不實文書罪、僭行公務員職權罪、三人與宋啟前、葉敏
    坤及陳宏章就甲○○製作之驗收紀錄所犯之行使偽造公文書罪、行使公務員登載
    不實文書罪、僭行公務員職權罪，均各互有犯意聯絡及行為分擔，均各為共同正
    犯。被告乙○○於本案行為時，雖已退休無公務員身分，惟其與有公務員身分之
    被告丁○○、甲○○及宋啟前、葉敏坤等人，就被告甲○○製作之前開二份簽呈
    及驗收紀錄共犯行使公務員登載不實文書罪，應依刑法第三十一條第一項規定論
    以共犯。被告丁○○、甲○○、乙○○三人於八十五年三月間，共同行使偽造公
    文書及行使公務員登載不實文書之犯行，雖有前開二份簽呈及驗收紀錄一份，惟
    其等係同時同地持續為之，所侵害之法益相同，且係為達同一之目的，應僅成立
    單純一罪。另被告丁○○先後二次行使公務員登載不實文書罪犯行，時間緊接，
    所犯構成要件相同，顯係基於概括之犯意反覆為之，為連續犯，應依刑法第五十
    六條之規定論以一罪並加重其刑；而被告丁○○所犯行使偽造公文書罪、連續行
    使公務員登載不實文書罪、僭行公務員職權罪間具有方法、結果之牽連犯關係，
    爰從一重論以行使偽造公文書罪，被告甲○○、乙○○所犯行使偽造公文書罪、
    行使公務員登載不實文書罪、僭行公務員職權罪間，有方法結果之牽連關係，均
    應從一重論以行使偽造公文書罪。又本案係被告甲○○至彰化調查站自首，有訊
    問筆錄附卷可憑（見調查局卷第一頁），被告甲○○應依刑法第六十二條之規定
    減輕其刑。
三、原審以被告甲○○犯罪事證明確據以論罪科刑，固非無見，惟查原審就被告丁○○於八十四年十二月下旬某日，與宋啟前共同行使公務員登載不實文書之犯行部
    分，及被告丁○○、甲○○、乙○○於八十五年三月間某日，分別與宋啟前、葉
    敏坤、陳宏章等人共同行使偽造公文書、行使公務員登載不實文書之犯部分，暨
    有關僭行公務員職權犯行部分，均漏未論罪，且未詳細勾稽全案證據調查所得，
    逕為被告丁○○、乙○○二人無罪之諭知，亦有未洽。被告甲○○上訴意旨否認
    犯罪，固無理由，然公訴人上訴意旨指摘原審判決無罪部分不當，則屬有據，原
    審判決既有上開可議之處，既經上訴，自應由本審將原審判決關於被告丁○○、
    甲○○、乙○○部分均予撤銷改判。爰審酌被告丁○○係機關首長，本案犯行係
    其未依規定辦理工程發包所引發，犯後復將一切責任推諉於下屬；被告甲○○坦
    承部分犯行；被告乙○○犯後仍飾詞卸責，惟念被告前無不法行為紀錄，本案犯
    行係因趕做本件停車場工程所致等一切情狀，分別量處如主文第二、三項所示之
    刑示懲。又被告三人前均未曾受有期徒刑以上刑之宣告確定，有臺灣彰化地方院
    檢察署刑案資料查註表、臺灣高等法院被告全國前案紀錄表在卷足稽，本審認被
    告三人經此偵審程序之教訓，當知所警惕，信無再犯之虞，被告三人所宣告之刑
    ，本審認均以暫不執行為適當，爰均併予宣告如主文第二、三項之緩刑，以勵自
    新。
據上論斷，應依刑事訴訟法第三百六十九條第一項前段、第三百六十四條、第二百九
十九條第一項前段、刑法第二十八條、第一百五十八條、第二百十六條、第二百十三
條、第二百十一條、第五十五條、第三十一條第一項、第六十二條、第七十四條第一
款，罰金罰鍰提高標準條例第一條前段，判決如主文。
本案經檢察官丙○○到庭執行職務。
中      華      民      國　    九十一   年    　 八      月    二十一  日
                             臺灣高等法院臺中分院刑事第五庭
                                          審判長法　官  袁　從　楨
                                                法　官　胡　森　田
                                                法　官  姚　勳　昌
右正本證明與原本無異。
如不服本判決應於收受送達後十日內向本院提出上訴書狀，其未敘述上訴之理由者並
得於提起上訴後十日內向本院補提理由書（均須按他造當事人之人數附繕本）。
                                                書記官  陳　如　慧
中      華      民      國　    九十一   年    　 八      月    二十二  日
                                                                        Ｉ
